【裁判字號】    99,消債抗,240
【裁判日期】    991011
【裁判案由】    聲請免責
【裁判全文】
臺灣高雄地方法院民事裁定           99年度消債抗字第240號
抗  告  人  高雄市農會
法定代理人  乙○○
相  對  人  甲○○
上列當事人因消費者債務清理之聲請免責事件，抗告人對於民國
99年8 月31日本院99年度消債聲字第134 號裁定，提起抗告，本
院裁定如下：
    主  文
抗告駁回。
抗告程序費用由抗告人負擔。
    理  由
一、抗告意旨略以：依相對人之財產及收入狀況報告書觀之，聲
    請人聲請更生前2 年之生活費已超過一般之生活程度，方導
    致負債增加，又依相對人所提出之更生方案，抗告人每月可
    受償新臺幣（下同）1,442 元，6 年受償之金額為102,384
    元，惟經清算終結後，抗告人卻無任何金額受償，此無非是
    鼓勵債務人可藉清算程序逃避惡意遺留之債務，況依相對人
    之年齡、從事之行業，其應仍可繼續工作10年以上，是原審
    裁定免除相對人之債務，顯有不當，爰依法提起抗告等語。
二、按法院為終止或終結清算程序之裁定確定後，除別有規定外
    ，應以裁定免除債務人之債務；法院裁定開始清算程序後，
    債務人有薪資、執行業務所得或其他固定收入，而普通債權
    人之分配總額低於債務人聲請清算前二年間，可處分所得扣
    除自己及依法應受其扶養者所必要生活費用之數額者，法院
    應為不免責之裁定，但債務人證明經普通債權人全體同意者
    ，不在此限；債務人有下列各款情形之一者，法院應為不免
    責之裁定，但債務人證明經普通債權人全體同意者，不在此
    限：一、於七年內曾依破產法或本條例規定受免責；二、隱
    匿、毀損應屬清算財團之財產，或為其他不利於債權人之處
    分；三、捏造債務或承認不真實之債務；四、因浪費、賭博
    或其他投機行為，致財產顯然減少或負擔過重之債務，而生
    開始清算之原因；五、於清算聲請前一年內，已有清算之原
    因，而隱瞞其事實，使他人與之為交易致生損害；六、明知
    已有清算原因之事實，非基於本人之義務，而以特別利於債
    權人中之一人或數人為目的，提供擔保或消滅債務；七、隱
    匿、毀棄、偽造或變造帳簿或其他會計文件之全部或一部，
    致其財產之狀況不真確；八、故意於財產及收入狀況說明書
    為不實之記載，或有其他故意違反本條例所定義務之行為，
    消費者債務清理條例第132 條、第133 條、第134 條分別定
    有明文。又更生方案未依消費者債務清理條例第59條、第60
    條規定可決時，除有該條例第64條規定經法院裁定逕予認可
    更生方案之情形外，法院應予裁定開始清算程序，消費者債
    務清理條例第61條亦有明定。是以如債務人聲請更生獲准後
    ，因更生方案未獲可決而經法院裁定開始清算程序後，亦有
    前揭同條例第133 條規定之適用，惟因債務人原係聲請更生
    程序，故法院裁定開始清算程序後，債務人有薪資、執行業
    務所得或其他固定收入，而普通債權人之分配總額低於債務
    人聲請「更生前2 年間」，可處分所得扣除自己及依法應受
    其扶養者所必要生活費用之數額者，法院應為不免責之裁定
    ，合先敘明。
三、經查：
  (一)相對人聲請消費者債務更生事件，前經本院以98年度消債更
    字第379 號裁定開始更生程序。嗣因相對人所提每月還款6,
    000 元之更生方案還款成數過低，而經本院民事執行處於民
    國99年3 月18日以99年度消債清字第50號裁定開始清算程序
    。又因相對人名下財產不敷清償財團費用、財團債務，乃經
    本院執行處以99年度司執消債清字第55號裁定終止清算程序
    ，且普通債權人並未獲分配等情，業經本院調取上開卷宗核
    閱屬實。
  (二)相對人95、96年度申報所得分為108,864 元、0 元，而其於
    96年12月10日至12月11日、97年4 月9 日至6 月11日分以漢
    衛保全股份有限公司、王府保全股份有限公司為投保單位，
    投保薪資各為18,300元、17,280元，投保勞工保險，且其於
    97年6 月11日退保後迄於97年11月24日方再次加保勞工保險
    ，此有綜合所得稅各類所得資料清單、勞工保險被保險人投
    保資料表附於本院消債更、司執消債更卷內可按，則依此資
    料足認聲請人於聲請更生時主張其聲請更生前2 年即自95年
    10月18日起至97年10月17日止之收入約為265,000 元應屬可
    採。
  (三)相對人戶籍地址於高雄市，有戶籍謄本附於本院消債更卷內
    可稽，又債務人既因債務高築陷於經濟困難，則除特殊必要
    情形外，自應撙節支出，本院參諸內政部公告95、96、97年
    度高雄市每人每月最低生活費用（含食、衣、住、行、育、
    樂費用）分為10,072元、10,708元、10,991元等情，認相對
    人上開年度每月基本生活開銷分於10,072元、10,708元、10
    ,991元內，核屬必要，逾此範圍之生活支出，除非相對人能
    舉證有特別情事，否則不予另為列計，則其聲請更生前2 年
    自己之必要生活費用計為250,575 元（計算式：10072 ×14
    /31+10072 ×2+10078 ×12++10991 ×9+10991 ×17/31 ＝
    250575）。
  (四)相對人之父張世龍95、96年度申報利息所得23,608元、26,0
    66元，有名下房屋及土地各一筆，公告及課稅現值計1,654,
    732 元，此有財產歸屬資料清單、綜合所得稅各類所得資料
    清單附於本院消債更卷內可查，則依其資力顯足以維持生活
    而無須相對人扶養。又相對人之母張柯桂米戶籍址於臺南市
    ，有5 名子女，95、96年度申報所得分為0 元、1,100 元，
    名下沒有財產，此有戶籍謄本、家族系統表、財產歸屬資料
    清單、綜合所得稅各類所得資料清單附於本院消債更卷內可
    查，則其顯需人扶養，且其扶養義務人含相對人計有5 人，
    是參以內政部公告95、96、97年度臺灣省每人每月最低生活
    費用分為9,201 元、9,509 元、9,829 元等情，相對人此些
    年度每月支出之扶養費應各以1,840 元、1,902 元、1,966
    元為宜，則其聲請更生前2 年支出之扶養費應計為46,107元
    （計算式：1840×14/31+1840×2+1902×12++1966×9+1966
    ×17/31 ＝46107 ）。
  (五)綜上所述，相對人聲請更生前2 年自己及依法應受其扶養者
    所必要生活費用之數額計為296,682 元（計算式：250575+4
    6107＝296682），而相對人該期間之收入為265,000 元，則
    債務人聲請更生前2 年間，可處分所得既不足以支應自己及
    依法應受其扶養者所必要生活費用之數額，依諸首揭說明其
    應無消費者債務條例第133 條所規定不應免責之情況，且依
    相對人財產及收入狀況報告書觀之，相對人每月生活費固為
    22,900元（計算式：549600÷24＝22900 ）而高於上開計得
    之必要生活費用數額，然此仍未明顯高於一般人之生活程度
    ，是抗告人主張相對人聲請更生前2 年之生活費已超過一般
    之生活程度云云應非可採，又抗告人其他主張均非同條例第
    134 條各款所定不應免責事由，是其主張抗告人不應免責尚
    屬無據。
四、從而，原審認相對人並無消費者債務清理條例第133 條不應
    免責事由，亦查無其他消費者債務清理條例第134 條各款所
    定之情事，而裁定相對人應予免責，並無違誤。抗告意旨仍
    執陳詞指摘原裁定不當，求予廢棄，為無理由，應予駁回。
五、據上論結，本件抗告為無理由，依消費者債務清理條例第15
    條，民事訴訟法第495 條之1 第1項 、第449 條第1 項、第
    95條、第78條，裁定如主文。
中    華    民    國    99    年    10    月    11    日
                  民事第四庭  審判長法  官  黃宏欽
                                    法  官  楊淑珍
                                    法  官  楊淑儀
上為正本係照原本作成。
本裁定不得再抗告。
中    華    民    國    99    年    10    月    11    日
                                    書記官  王資惠

司法院資訊處製作；財團法人民間司法改革基金會備份。
